臺灣臺北地方法院民事判決
                                     104年度訴字第4895號
原      告  南品仁（南小舜之繼承人）


            南品樂（南小舜之繼承人）

            南品鋒（南宋釧之繼承人）

            南品荣（南宋釧之繼承人）

            南荣荣（南宋釧之繼承人）

            南可孟  

            南聖茵  
            南一鵬  
共      同
訴訟代理人  趙相文律師
複  代理人  吳榮庭律師
            呂月瑛律師
            黃雨柔律師
被      告  郭姮妟  
訴訟代理人  高奕驤律師
            何依典律師
            劉岱音律師
被      告  李傳洪  
            李素美  
共      同
訴訟代理人  林怡芳律師
            魏芳瑜律師
複  代理人  李貞儀律師
被      告  余金對  
訴訟代理人  張勝傑律師
上列當事人間請求返還股份事件，本院於民國111年2月17日言詞
辯論終結，判決如下：
    主  文
原告之訴駁回。
訴訟費用由原告負擔。
    事實及理由
壹、程序部分：
一、按民事案件涉及外國人或構成案件事實中牽涉外國地者，即
    為涉外民事事件，應依涉外民事法律適用法定法域之管轄及
    法律之適用（最高法院98年度臺上字第1695號裁判意旨參照
    ）。關於涉外事件之國際管轄權誰屬，涉外民事法律適用法
    固未明文規定，惟受訴法院尚非不得就具體情事，類推適用
    國內法之相關規定，以定其訴訟之管轄（最高法院95年度臺
    抗字第2號裁定意旨參照）。查原告庚○○、壬○○、癸○○、辛○○、子○○均為大陸地區人民，有其居民身分證（卷四第47、5
    2、167、172、177頁）為憑，是本件具涉外因素，屬涉外民
    事事件。又按訴訟，由被告住所地之法院管轄；被告不抗辯
    法院無管轄權，而為本案之言詞辯論者，以其法院為有管轄
    權之法院，民事訴訟法第1條第1項前段、第25條分別定有明
    文，查原告委任訴訟代理人在我國起訴，而被告住所地在臺
    北市中山區、中正區，均未抗辯本院無管轄權而為本案之言
    詞辯論，揆諸前揭說明，類推適用民事訴訟法民事訴訟法第
    1條第1項前段、第25條規定，本院就本件訴訟應有管轄權。
二、按臺灣地區人民與大陸地區人民間之民事事件，除本條例另
    有規定外，適用臺灣地區之法律；民事法律關係之行為地或
    事實發生地跨連臺灣地區與大陸地區者，以臺灣地區為行為
    地或事實發生地；債之契約依訂約地之規定。但當事人另有
    約定者，從其約定。前項訂約地不明而當事人又無約定者，
    依履行地之規定，履行地不明者，依訴訟地或仲裁地之規定
    ，臺灣地區與大陸地區人民關係條例第41條第1項、第45條
    、第48條分別定有明文。查原告主張基於訴外人南懷瑾與被
    告間訂約地不明之借名登記契約終止，而依民法第541條第2
    項、第179條、第767條第1項前段規定訴請被告返還訴外人
    老古文化事業股份有限公司（下稱老古公司）股份，則依原
    告主張借名登記契約訂約地不明而當事人又無約定，揆諸前
    揭規定，本件應以原告主張履行地即我國法律為準據法。
三、按當事人死亡者，訴訟程序在有繼承人、遺產管理人或其他
    依法令應續行訴訟之人承受其訴訟以前，當然停止；第168
    條及第170條至前條之規定，於有訴訟代理人時不適用之；
    第168條至第172條及前條所定之承受訴訟人，於得為承受時
    ，應即為承受之聲明；當事人不聲明承受訴訟時，法院亦得
    依職權，以裁定命其續行訴訟，民事訴訟法第170條、第  1
    73條前段、第175條第1項、第178條分別定有明文。查原告
    戊○○提起本件訴訟後於民國106年9月1日死亡，其法定繼承
    人庚○○、壬○○於106年11月29日具狀聲明承受訴訟，有民事
    聲明承受訴訟狀、公證書、居民戶口簿、居民身分證、繼承
    系統表（卷四第25-55頁）為憑；原告己○○提起本件訴訟後
    於106年11月2日死亡，其法定繼承人癸○○、辛○○、子○○於10
    7年4月2日具狀聲明承受訴訟，有民事聲明承受訴訟狀、公
    證書、居民戶口簿、居民身分證、繼承系統表（卷四第136-
    180頁）為憑，核與前揭規定相符，應予准許。 
貳、實體部分：
一、原告主張：訴外人南懷瑾於69年3月13日獨資設立老古公司
    ，發行總股數130股，並分別將老古公司股份借名登記8股於
    訴外人杜美霞、7股於訴外人鄭景松、7股於原告丁○○、10股
    於訴外人蔡運濟名下。嗣依南懷瑾指示，杜美霞於83年12月
    26日將名下老古公司股份變更登記股東為被告丙○○、鄭景松
    於73年8月31日將名下老古公司股份變更登記股東為被告乙○○、丁○○於83年12月26日將名下老古公司股份變更登記股東
    為被告丑○○、蔡運濟於73年8月31日將名下老古公司股份變
    更登記股東為訴外人黃林秀齡，並於93年10月7日變更登記
    股東為被告甲○○。嗣南懷瑾於101年9月29日死亡，因老古公
    司全部股份均為南懷瑾所有，借名登記契約應類推適用民法
    第550條規定而消滅，借名登記人應返還其名下老古公司股
    份予南懷瑾之全體繼承人即原告公同共有。詎被告竟以南懷
    瑾於93年間將借名登記之老古公司股份贈與被告丑○○而拒絕
    返還。被告丑○○並以偽造文件主張南懷瑾先後贈與其老古公
    司股份73股、50股，雖其提出傳真文件（被證22）及股份轉
    讓通知書（被證26）欲證明受贈事實，惟其未能證明文書形
    式真正且文書內容欠缺贈與合意。被告丑○○不法過戶老古公
    司股份，侵害原告對老古公司股份之所有權，且無法律上之
    原因而受有利益，致原告受損害，爰依民法第541條第2項、
    第179條、第767條第1項前段規定，提起本件訴訟等語，並
    聲明：㈠被告丑○○應將登記於其名下之老古公司之80股股份
    返還予原告，並協同原告向老古公司辦理股東名義變更登記
    為原告全體公同共有；㈡被告丙○○應將登記於其名下之老古
    公司之8股股份返還予原告，並協同原告向老古公司辦理股
    東名義變更登記為原告全體公同共有；㈢被告乙○○應將登記
    於其名下之老古公司之7股股份返還予原告，並協同原告向
    老古公司辦理股東名義變更登記為原告全體公同共有；㈣被
    告甲○○應將登記於其名下之老古公司之10股股份返還予原告
    ，並協同原告向老古公司辦理股東名義變更登記為原告全體
    公同共有。
二、㈠被告丑○○以：南懷瑾於83年6月間將借名登記於丁○○名下老
    古公司股份之7股贈與被告丑○○，嗣於93年以傳真文件（被
    證22）將登記名下老古公司股份之73股過戶予被告丑○○，並
    變更老古公司董事長為被告丑○○以繼續經營，再以股份轉讓
    通知書（被證26）將所餘老古公司股份之50股過戶予被告丑
    ○○。原告丁○○前於另案即本院103年度重訴字第990號民事案
    件主張股份轉讓同意書之50股老古公司股份皆為他人所有，
    並非借名登記等語，復於本件訴訟改稱被告均係代南懷瑾持
    有老古公司股份云云，前後主張顯重大矛盾，且原告空言兩
    造間就老古公司股份有借名登記關係，然未就此事實為任何
    舉證，其主張自無可採。原告主張被告丑○○以偽造文書方式
    過戶侵占老古公司股份云云，然被告丑○○、乙○○被訴侵占等
    案件，業經臺灣臺北地方檢察署檢察官以103年度偵字第202
    07、22584號為不起訴處分確定在案，該案證人即老古公司
    會計人員張淑芬於偵查中證稱其確有收到南懷瑾之傳真手諭
    ，並依手諭內容辦理老古公司之股東持股變更及董事長變更
    登記，而原告丁○○及證人古國治均於偵查中證稱該手諭之記
    載及簽名確為南懷瑾之字跡，益徵93年間股份轉讓通知書及
    董事長變更確係依南懷瑾手諭傳真方式所為，且老古公司登
    記之公司章（大章）由張淑芬保管，南懷瑾及各股東之印鑑
    章（小章）另由陳照鳳保管，倘非依南懷瑾指示，老古公司
    之全體員工焉有可能盲目聽從被告丑○○指示即擅自將南懷瑾
    原持有股份移轉登記予被告丑○○，或將老古公司董事長擅自
    變更登記為被告丑○○，南懷瑾亦無可能於101年間過世前長
    達8年均不知情亦未提出異議。南懷瑾為發揚中國傳統文化
    薪火，為將老古公司交棒由被告丑○○傳承延續，方將所餘老
    古公司之股份50股全數轉讓予被告丑○○，足證南懷瑾並非單
    純借用被告丑○○之名義代持股份，而係實質轉讓股份予被告
    丑○○等語，資為抗辯。㈡被告丙○○、乙○○、甲○○則以：南懷
    瑾於93年間指示由被告丑○○擔任老古公司董事長，並將其持
    有老古公司股份之73股過戶予被告丑○○，足證南懷瑾意欲將
    老古公司股數全數轉讓與被告丑○○。原告所主張登記被告丙○○、乙○○、甲○○名下之老古公司股份，均係被告丑○○之登記
    名義人等語，資為抗辯。並均聲明：原告之訴駁回。
三、查老古公司於69年3月13日經核准設立，發行股份總數130股
    ；84年12月18日股東名冊登載被告丑○○持有7股、被告丙○○
    持有8股、被告乙○○持有7股；93年10月間被告丑○○持有80股
    、被告甲○○持有10股、被告丙○○持有8股、被告乙○○持有7股
    ；106年11月18日股東名冊登載被告丑○○持有128股、訴外人
    黃承宏持有1股、訴外人黃承宇持有1股等情，有老古公司歷
    年股東變化表（卷一第64頁）、84年12月18日股東名冊（卷
    一第76頁）、93年10月21日公司登記資料（卷一第27-29頁
    ）、106年11月18日股東名冊（卷四第229頁）、臺北市政府
    109年11月2日函及附件老古公司歷次變更登記表（卷六第20
    7-260頁）為憑，堪認屬實。原告主張登記於被告名下之老
    古公司股份均係南懷瑾借名登記，南懷瑾死亡後應由原告全
    體公同共有，則為被告否認，並以前詞置辯，是本件應審酌
    南懷瑾與被告間就老古公司股份是否成立借名登記關係，茲
    論述如下：
　㈠按「借名登記」契約云者，謂當事人約定一方將自己之財產
    以他方名義登記，而仍由自己管理、使用、處分，他方允就
    該財產為出名登記之契約。其成立側重於借名者與出名者間
    之信任關係，在性質上應與委任契約同視。倘其內容不違反
    強制、禁止規定或公序良俗者，固應賦予無名契約之法律上
    效力，並類推適用民法委任之相關規定。惟借名登記契約究
    屬於「非典型契約」之一種，仍須於雙方當事人，就一方將
    自己之財產以他方名義登記，而仍由自己管理、使用、處分
    ，他方允就該財產為出名登記，相互為合致之意思表示，其
    契約始克成立（最高法院100年度臺上字第1972號判決意旨
    參照）。按稱「借名登記」者，謂當事人約定一方將自己之
    財產以他方名義登記，而仍由自己管理、使用、處分，他方
    允就該財產為出名登記之契約。主張借名登記者，自應就該
    借名登記之事實負舉證責任（最高法院101年度臺上字第
　　1775號判決意旨參照）。當事人之一方如主張與他方有借名
    關係存在，應就借名契約確已成立之事實，負舉證責任。若
    其先不能舉證，縱他方就其抗辯事實不能舉證，或其所舉證
    據尚有疵累，亦應駁回該一方之請求（最高法院102年度臺
    上字第911號判決意旨參照）。
  ㈡原告主張登記被告名下老古公司股份均係南懷瑾借名登記，
    主要係以陳照鳳、黃林秀齡104年7月21日簽立聲明書、李淑
    君84年12月1日簽立切結書（卷一第30-32頁）為證。經查，
    陳照鳳、黃林秀齡簽立聲明書記載：本人受南懷瑾老師指示
    擔任老古公司股東，代其持有10股之該公司股份，本人了解
    本人僅為股東登記名義人，實際之權利與義務均歸於南懷瑾
    老師。本人茲收到其繼承人通知，告知南老師已於101年9月
    29日往生，借名關係消滅。本人願無條件歸還代持之該公司
    股份予南老師之全體繼承人，並配合辦理相關股權移轉程序
    等語（卷一第30、31頁），李淑君簽立切結書記載：本人名
    下所有老古公司所有股份，實屬南懷瑾先生所有。特此聲明
    等語（卷一第32頁），固堪認陳照鳳、黃林秀齡、李淑君均
    簽立書面表示曾與南懷瑾間就老古公司股份存有借名登記之
    法律關係，由其等出借名義代持老古公司股份。惟查，老古
    公司於85年1月6日登記之董事長為南懷瑾（名下持有股份為
    80股）、董事古國治（名下持有股份為10股）、董事黃林秀
    齡（名下持有股份為10股）、監察人李淑君（名下持有股份
    為8股）；93年10月7日登記之董事長為南懷瑾（名下持有股
    份為7股）、董事古國治（名下持有股份為0股）、董事黃林
    秀齡（名下持有股份為0股）、監察人李淑君（名下持有股
    份為8股）；93年10月21日登記之董事長被告丑○○（名下持
    有股份為80股）、董事陳照鳳（名下持有股份為10股）、董
    事被告甲○○（名下持有股份為10股）、監察人李淑君（名下
    持有股份為8股）等情，有老古公司歷年變更登記表（卷六
    第229-238頁）為憑，堪認被告丑○○名下持有老古公司股份
    增加係源自南懷瑾名下持有股份，而與由陳照鳳、黃林秀齡
    、李淑君前揭借名登記股份無涉，是陳照鳳、黃林秀齡、李
    淑君縱係曾出借名義代持老古公司股份，仍無從遽認現登記
    為被告持有老古公司股份仍屬南懷瑾所有而僅借名登記為被
    告持有。
  ㈢原告另以證人陳照鳳、謝錦烊證述內容主張被告名下老古公
    司股份均係南懷瑾借名登記云云。惟查證人陳照鳳到庭具結
    證稱：南懷瑾74年7月從台灣去美國時把印章交給東西精華
    協會的會計林秀齡，林秀齡大概半年後把印章交給我先生謝
    錦烊保管，後來南懷瑾在美國約兩年，南懷瑾到香港之後經
    常叫證人謝錦烊到香港幫忙辦事，謝錦烊出國的時候就會把
    印章交給我保管；我不知道我保管的南懷瑾小章是否是登記
    小章，一般蓋用都是薪水銀行方面的，有時候會有老古公司
    的公文，我用印小章時不需要南懷瑾同意，一般我蓋的都是
    不重要的，我蓋的都是我覺得南懷瑾會同意的，我保管印章
    期間可以隨時跟南懷瑾聯繫，但我們很少聯繫；（老古公司
    變更登記申請書，卷三第142頁）南懷瑾的小章字體像我所
    保管的，但是不敢確認等語（卷七第11-20頁），而證人謝
    錦烊到庭具結證稱：我於上海期間沒有經手老古公司股權更
    換或董事長更換的文件，沒有聽過南懷瑾或其他人提過要更
    換老古公司董事長，沒有聽過要移轉老古公司股份；我配偶
    陳照鳳有保管過老古公司印章，是我交給陳照鳳，因為我就
    飛去香港，印章是黃林秀齡交給我的，我或陳照鳳用印章時
    不用南懷瑾的同意，因為都是老古公司日常開銷需要用的，
    已經交給老古公司的人管理，南懷瑾不會過問，只有老古公
    司支付薪水、支票會蓋南懷瑾的章，丑○○管理老古公司時就
    沒有用到南懷瑾的章，印象中沒有用在日常開銷以外的地方
    等語（卷七第167-172頁）。觀諸93年10月7日老古公司之公
    司變更登記表所示董事長南懷瑾印文（卷六第233頁），核
    與93年10月7日老古公司變更登記申請書上董事長南懷瑾印
    文（卷三第142頁）均為篆書字體且字型大小排列位置均相
    符，證人陳照鳳復證稱變更登記申請書上南懷瑾的小章字體
    像其所保管之南懷瑾印章已如前述，衡情，倘老古公司於93
    年10月7日申請變更董事持股變動非經老古公司原董事長南
    懷瑾同意，證人陳照鳳殊無在變更登記申請書完成南懷瑾用
    印並向主管機關完成老古公司董事持股變動登記，是原告主
    張被告丑○○不法過戶老古公司股份云云，殊難採憑。至證人
    陳照鳳雖另證稱：（提示老古公司董事會議事錄，卷六第43
    7頁）老古公司93年10月19日當天沒有開董事會，我沒有參
    加過任何老古公司董事會，董事會議事錄上主席陳照鳳的印
    文不是我的章，我沒有授權其他人蓋用我的印章等語（卷七
    第15頁），惟證人陳照鳳亦證稱：（老古公司董事會出席簽
    到簿，卷三第152頁）93年10月19日董事會出席簽到簿上陳
    照鳳三字是我簽的，簽字的時候印象沒有看過董事會議事錄
    ，只有一張簽到簿，因為我看到有人簽名，我就跟著簽名等
    語（卷七第15頁），衡情，倘證人陳照鳳未出席參與93年10
    月19日董事會，當無任意在董事會出席簽到簿上簽名之理，
    是證人陳照鳳上開關於老古公司93年10月19日未召開董事會
    部分之證述內容是否屬實，殊非無疑。況老古公司93年10月
    19日董事會議案決議選任被告丑○○為董事長，核與本件老古
    公司股份實質所有權之歸屬無涉，依證人陳照鳳、謝錦烊上
    開證述內容，仍無從為原告有利之認定。
  ㈣查老古公司84年12月18日股東名冊登載股東南懷瑾（名下持
    有股份80股）、古國治（名下持有股份10股）、黃林秀齡（
    名下持有股份10股）、被告丑○○（名下持有股份7股）、被
    告丙○○（名下持有股份8股）、李淑君（名下持有股份8股）
    、被告乙○○（名下持有股份7股）等情，有84年12月18日股
    東名冊（卷一第76頁）為憑。又證人張淑芬於另案（臺北地
    方檢察署103年度偵字第20207、22584號案）刑事偵查中證
    稱：我們公司從信義路3段搬到金山南路，公司要遷址時就
    請會計師提供我們需要準備的資料辦理，我就陳報給總經理
    丑○○，她就請我順便把公司現有的股東到底有哪些人提出來
    ，手寫稿的1到17點是會計師寫的，右邊7個董監事名單是我
    寫的，是我傳真到上海的，當時被告丑○○在大陸，南懷瑾也
    在大陸，我傳真過去後，丑○○就指示我要辦理變更公司的遷
    址及股東等語，有檢察事務官詢問筆錄（卷六第174頁）為
    憑，並有93年8月9日老古公司遷址轉讓注意事項手寫稿（下
    稱系爭手寫稿，卷一第259頁）、老古公司股東名簿（卷一
    第260頁）、93年10月21年日公司變更登記表（卷一第262-2
    64頁）可參，堪認系爭手寫稿右方原經老古公司員工張淑芬
    記載：「董事長南懷瑾、董事古國治、黃林秀齡、股東丑○○
    、乙○○、丙○○、監察李淑君」等7個名單，嗣張淑芬將該內
    容傳真至上海後，被告丑○○再將其上載明：「董事長換成丑
    ○○」等語並有南懷瑾簽名之93年8月9日手寫稿（下稱系爭手
    寫稿）傳回予張淑芬，經張淑芬持以辦理董事長變更登記。
    復參以證人即老古公司前董事古國治於另案刑事偵查中證稱
    ：系爭手寫稿上「董事長換成丑○○」是南懷瑾的字等語，核
    與原告丁○○於另案刑事偵查中以告訴人身分陳稱：系爭手寫
    稿簽名的部分應該是我父親的，董事長換成丑○○是我父親的
    字等語相符，有檢察事務官詢問筆錄（卷六第169-170頁）
    可參，應堪認被告丑○○原於84年間名下持有7股老古公司股
    份，至93年間因南懷瑾意欲由被告丑○○擔任老古公司之董事
    長，乃以系爭手寫稿指示老古公司員工張淑芬將南懷瑾與被
    告丑○○名下持有老古公司股份數對調，被告丑○○至93年間即
    持有80股老古公司股份。原告雖主張登記被告丑○○名下80股
    老古公司股份均係南懷瑾借名登記云云，惟將自己之股份借
    用他方名義登記，毋寧悖反於所有權歸屬之常態，揆諸前揭
    說明，自應由主張借名登記者就該借名登記之事實負舉證責
    任，原告就所主張登記被告丑○○名下80股老古公司股份為南
    懷瑾所有之事實，既未提出書面借名登記契約，亦未提出其
    他證據以實其說，原告空言被告不能舉證其抗辯事實，仍無
    從無原告有利之認定。
  ㈤另原告主張被告丙○○（8股）、乙○○（7股）、甲○○（10股）
    名下老古公司股份亦均為南懷瑾借名登記云云。查被告所提
    被證23老古公司股東名簿登載：被告丑○○（80股）、陳照鳳
    （10股）、被告甲○○（10股）、李淑君（8股）、南懷瑾（7
    股）、被告丙○○（8股）、被告乙○○（7股）等情，有老古公
    司股東名簿（卷一第260頁）為憑，核與93年10月7日、93年
    10月21日老古公司變更登記表（卷六第229-235頁）關於董
    事、監察人持有股份之登記狀態相符，堪認上開被證23老古
    公司股東名簿為93年10月間之股東持有股份狀態。惟查，經
    南懷瑾於轉讓人欄位簽名之93年9月9日股份轉讓通知書（下
    稱系爭股份轉讓通知書）記載：本人持有之老古公司50股（
    包括陳照鳳、甲○○、李淑君、丙○○、乙○○名下）每股1萬元
    合計股款50萬元業經轉讓與丑○○承受以後即改以受讓人之印
    鑑為憑，敬希查照惠予辦理過戶為荷等語，有股份轉讓通知
    書（卷一第265頁）為憑，而被告就該股份轉讓通知書上轉
    讓人欄位簽名表示確為南懷瑾親筆簽名等語（卷六第125頁
    ），堪認南懷瑾於93年9月9日確有出具股份轉讓通知書表示
    告知老古公司關於斯時仍由其持有老古公司50股股份均經轉
    讓與被告丑○○，從而，上開被證23老古公司股東名簿所示包
    含陳照鳳（10股）、被告甲○○（10股）、李淑君（8股）、
    南懷瑾（7股）、被告丙○○（8股）、被告乙○○（7股）共計5
    0股老古公司股份即經原所有人南懷瑾轉讓與被告丑○○所有
    ，被告丙○○（8股）、乙○○（7股）、甲○○（10股）原名下老
    古公司股份縱係南懷瑾借名登記，仍業經南懷瑾將該等股份
    轉讓與被告丑○○所有，原告主張借名登記關係終止而應返還
    南懷瑾之法定繼承人即原告全體公同共有，殊無可採。
  ㈥至原告雖主張系爭股份轉讓通知書為影本而非真正云云。惟
    經本院依聲請將被告所提系爭股份轉讓通知書原本送鑑定其
    上筆跡形成方式，經鑑定機關以3D數位影像顯微鏡、影像光
    譜比對儀檢查，鑑定結果為：系爭股份轉讓通知書上轉讓人
    欄位下方「南懷瑾」之簽名為筆墨直接書寫，非影印製成之
    情，有111年1月6日法務部調查局文書暨指紋鑑識實驗室鑑
    定書及鑑定分析表（卷八第123-125頁）為憑，而原告就該
    欄位為南懷瑾親筆簽名亦無爭執（卷六第125頁），應堪認
    系爭股份轉讓通知書上轉讓人欄位「南懷瑾」之簽名確係由
    南懷瑾以筆墨直接書寫而成，原告否認其真正，洵屬無據。
  ㈦又原告主張被告丑○○不法過戶老古公司股份，侵害原告對老
    古公司股份之所有權云云。惟查，原告丁○○前對於被告丑○○
    、乙○○提起侵占等刑事告訴，告訴意旨包含主張其等共同偽
    造老古公司股東臨時會議事錄，擅自記載董事南懷瑾持有股
    份73股讓與被告丑○○承受，經檢察官偵查後認定系爭手寫稿
    是南懷瑾簽字簽名後指示將老古公司負責人變更為被告丑○○
    ，自難認被告丑○○有何偽造私文書、使公務員登載不實、侵
    占南懷瑾之股權與股利等犯行，而為不起訴處分，經告訴人
    聲請再議，復經臺灣高等檢察署駁回再議之聲請，告訴人聲
    請交付審判，並經本院駁回聲請確定等情，有臺灣臺北地方
    檢察署103年度偵字第20207號不起訴處分書（卷一第203-20
    6頁）、臺灣高等檢察署104年度上聲議字第1628號處分書（
    卷一第321-323頁）、本院104年度聲判字第60號刑事裁定（
    卷一第324-327頁）為憑，堪認被告丑○○經檢察官偵查結果
    認定並無侵占南懷瑾持有老古公司股份之犯行，並經本院刑
    事裁定駁回聲請交付審判，是原告此部分主張核屬無據，自
    無從為其有利之認定。
  ㈧證人尹衍樑到庭具結證稱：我大概16、17歲時認識丙○○，是
    同學關係，我服完兵役之後也有在丙○○家住了半年。乙○○是
    丑○○的媽媽，乙○○是丙○○的姐姐，是一大家人。在太湖大學
    堂時南懷瑾老師是住很大一棟公寓，南懷瑾老師是獨居，樓
    上是住丙○○、乙○○、丑○○。於美國、香港、上海、太湖大學
    堂南懷瑾老師就是住很大的大樓，樓上住丙○○、乙○○、丑○○
    ，是住在不同的房間，因為南懷瑾老師不會料理家事，日常
    都是丙○○等人幫忙處理，就像是一家人一樣。我、丙○○、乙○○精神層面都把南懷瑾老師當成爸爸，丑○○精神層面是把南
    懷瑾老師當成爺爺。南懷瑾老師經濟完全倚賴乙○○、丙○○、
    丑○○。具體數字我沒有過問，但是我知道這件事情。南懷瑾
    老師除了著述本身，南懷瑾老師不看重金錢，所以南懷瑾老
    師沒有金錢。南懷瑾老師於美國、香港及上海期間，住處及
    講學授課之處所是乙○○、丙○○、丑○○提供，她們三個是一家
    人。南懷瑾老師從來沒有過與其子女同住，我因為中間接觸
    過南懷瑾老師幾百次，但是從來沒有看到南懷瑾老師的女兒
    、兒子同住過。南懷瑾老師對丑○○有特別栽培，這是一種觀
    察跟感覺。南懷瑾老師在大陸地區推廣兒童讀經的工作，一
    直以來均係由丑○○支持協助推廣。過去40年來伺候南懷瑾老
    師、幫他跑腿的都是丙○○、乙○○、丑○○三人幫忙，我認為把
    老古公司傳承給丑○○是自然的也是應該的。爺爺奶奶的恩情
    ，互相關懷的情誼都溢於言表，很難用言詞描述，南懷瑾老
    師與丑○○間親如爺孫。丑○○的學問很好，她是大陸復旦大學
    的博士，好像是管理學方面的博士，文學也很好，與南懷瑾
    老師感情很好，也深深相信南懷瑾老師講的道理。南懷瑾與
    丙○○、乙○○、丑○○住在一起三、四十年，親如家人。當我知
    道丑○○受讓老古公司的股份，我覺得很正常，一點都不意外
    等語（卷七第330-340頁），而證人李潮雄到庭具結證稱：
    我認識丙○○，我與他是民國51年的初中同學。乙○○是丙○○的
    姐姐，因為丙○○的關係而認識。丑○○是乙○○的女兒，所以認
    識。甲○○見過面，但是不熟，我知道他是南懷瑾的弟子。我
    沒有任職老古公司，丑○○有時候會諮詢我一些關於公司的法
    律問題。我記得是一個場合，不確定是否是吃飯場合或是其
    他場合，時間很久了，丑○○問過我什麼叫發行人的問題，我
    當時的回答，是出版法的法律名詞，表面上是有發行權利人
    ，但是我的理解是政府為了要管理出版物設立的，不是權利
    ，是負責文章責任之人，但是這個問題沒有意義，因為當時
    出版法已經廢止。我問丑○○為何要問這個問題，丑○○當時回
    答說太老師（即指南懷瑾）跟她說老古公司是你的了，所以
    你要換發行人。後來我沒有過問，老古公司的書籍有無變更
    發行人我也不知道。丑○○在進入老古公司之前在外商銀行的
    業務人員類似理專工作，丙○○帶丑○○來見我時，通常當時丑
    ○○的論及婚嫁的男友也會在場，後來有一次這個男友不見了
    ，我有問丙○○說發生什麼事情，丙○○說南懷瑾要丑○○全心在
    南懷瑾那邊服侍，所以丑○○就把這門親事給退了，所以南懷
    瑾叫丑○○做的事情大概包括老古公司等語（卷七第92-98頁
    ）；證人即老古公司顧問劉宗民到庭具結證稱：我79年回來
    就一直在輔仁大學兼課，於十方禪林書院（當時是南懷瑾協
    助首愚法師創辦）擔任講師，講道德經。目前受邀於老古公
    司擔任顧問。68、69年時我開始聽南懷瑾在十方禪林上課，
    後來遇到朱文光博士希望我到南懷瑾創辦的東西精華協會去
    幫忙，然後我被分配到五樓，五樓是給政大東亞研究所博士
    班或是開不對外的課程上課像是易經、正統謀略學的地方。
    這時候就開始變得跟南懷瑾比較熟，處理一些課程。74年年
    中南懷瑾去美國，後來我考上托福於75年到美國紐約讀書，
    當時中央大學校長余傳韜來看我，之後余傳韜又去看南懷瑾
    跟他說我在紐約讀書，南懷瑾就叫朱文光打電話給我，南懷
    瑾在電話中叫我到維吉尼亞州的南溪行館去幫忙，我就轉學
    到維吉尼亞大學分校，白天在南溪行館幫忙，幫忙雜事，當
    時處理東西精華協會運了將近200 箱左右的書到南溪行館，
    當時南溪行館的地下一樓要做圖書館，我整理書籍。南懷瑾
    老師於定居美國期間住在南溪行館的二樓，丑○○的母親乙○○
    也住在二樓對面，乙○○當時帶著三個小孩，包括丑○○、及其
    弟弟、表弟。南懷瑾有一天忽然叫我教丑○○及其弟弟、表弟
    三個小孩背誦四書五經。一開始南懷瑾只有叫我教丑○○，後
    來乙○○在旁邊說可以不可以一起教弟弟、表弟，後來我就三
    個一起教。有一天南懷瑾叫我準備錄音帶，我發現南懷瑾講
    解楞嚴經大義給丑○○，南懷瑾叫我準備錄音機，丑○○就開始
    講楞嚴經大義，因為楞嚴經大義是佛教重要的經典，而且我
    沒有看過南懷瑾教12歲的小孩（丑○○）讀佛教經典，而且後
    來錄音帶還有在老古公司發行。南懷瑾老師與丑○○在一起就
    像是一個家庭一樣，丑○○她們叫南懷瑾叫南爺爺，我教她們
    背誦，她們不懂的地方是南懷瑾親自講解，南懷瑾還教她們
    寫毛筆字。南懷瑾於美國定居期間他的子女沒有跟他同住，
    印象中南國熙有來看過一次，但當天離開了沒有留下來住，
    其他子女從來沒有看過。丑○○沒有跟我說過南懷瑾要把老古
    公司給她，我也沒有過問，我覺得很合理，因為在美國時南
    懷瑾就對丑○○非常器重，除了看南懷瑾對丑○○講解楞嚴經、
    教她寫毛筆字，叫我教丑○○背誦。丑○○的母親乙○○、舅舅丙○○在美國幾乎都是他們在出有關於大家包含南懷瑾、朱文光
    、我、及三個工作人員的生活費用，及南懷瑾舉辦宴會的費
    用等語（卷七第23-28頁）。復參以南懷瑾手書予被告丑○○
    之信件略以：沙彌（即被告丑○○）你的傳真信收到了，我真
    想不到你能有如此進步和成績。你的文字精通、字跡穩健，
    已很了不起，尤其是你的理解力和領悟力如此之高，這真使
    我高興萬分。須要再補充一點，名大學和學位，雖非真學問
    ，但世俗人已被自欺，故有名大學和好的高的學位，對付世
    俗，是極為需要的，只是不必太過份強求而已。真的人生價
    值和事業的建立，當然在每一個人的自己，不在外形上的虛
    華。總之：名和利（錢財）都是騙人的東西，但一個人要真
    正做到建大功立大業，對人類社會有所貢獻，有所建立，那
    也很需要，而且是極需要名利做工具的。只是要你自己心中
    明白，不被名利所騙，不為名利著迷而已。人生的價值，有
    三大要，正如老子所說：太上立德，其次立功，其次立言。
    立德太難，如各大宗教的教主們，差不多相似。立功，要對
    人類社會有所建立，包括範圍很多，如一般慈善家們，也可
    算相似一些。立言，是對立德、立功都沒有什麼辦法，只好
    著書立說，傳之後世。如佛經、如聖經如孔子、老子等。像
    我的一生，一無所成，什麼都沒有做好，所以我很著急，很
    慚愧，因此在我的詩集中，便有「生身斯世成何用，無力回
    天愧對天」。以及「雲山家國愁千結，未轉金輪愧此身」自
    己懺悔的心聲。希望你將來超過我，不要像我一樣有無量的
    慚愧，落寞，無法與一般人訴說的衷情。你應不要認為只是
    一個女兒身，不可能做到什麼。其實，我素來就把你看成一
    個男孩子，正如你多生前世的得道多助是一樣的。我病已好
    ，勿念。大概業報未完，一時還脫離不了這個多難的世間。
    祝你精進等語，此有88年12月19日南懷瑾手書信件（卷一第
    226-227頁）為憑，而證人謝錦烊具結證稱：我們都叫丑○○
    為沙彌，就是小和尚的意思等語（卷七第168頁），原告就
    上開南懷瑾手書信件之真實性亦無爭執（卷二第95頁），應
    堪認南懷瑾生前對被告丑○○確有殷切鼓勵，甚且期盼被告丑
    ○○能精進並超越南懷瑾對人類社會有貢獻。經綜核證人尹衍
    樑、李潮雄、劉宗民前揭證述內容及南懷瑾手書致被告丑○○
    信件，足見南懷瑾生前與被告丑○○、丙○○、乙○○長年共同居
    住而關係親如家人，南懷瑾對被告丑○○確有深切期許及提攜
    之情，因被告丑○○支持協助南懷瑾在大陸地區推廣兒童讀經
    ，證人尹衍樑、劉宗民就丑○○受讓老古公司股份之事均感正
    常合理，證人李潮雄並曾因南懷瑾向被告丑○○表示老古公司
    是被告丑○○的並要被告丑○○更換老古公司發行人，而受被告
    丑○○詢問關於老古公司更換發行人事宜。原告質疑南懷瑾以
    系爭股份轉讓通知書將老古公司股份50股轉讓被告丑○○為無
    法律上原因云云，難認有理。
四、綜上所述，原告既未能舉證證明南懷瑾與被告間就老古公司
    股份有原告所指借名登記契約存在，則其主張借名登記契約
    業因南懷瑾死亡而終止，依民法第541條第2項、第179條、
    第767條第1項前段規定訴請被告將登記名下之老古公司股份
    返還並協同原告向老古公司辦理股東名義變更登記為原告全
    體公同共有，為無理由，應予駁回。
五、又按當事人聲明之證據，法院應為調查。但就其聲明之證據
    中認為不必要者，不在此限，民事訴訟法第286 條規定甚明
    。所謂不必要者，係指聲明之證據中，依當事人聲明之意旨
    與待證之事實，毫無關聯，或法院就某事項已得心證而當事
    人仍聲明關於該事項之證據方法等情形而言（最高法院92年
    度臺上字第2577號判決意旨參照）。原告雖聲請證人牟煉到
    庭作證，欲證明南懷瑾與被告丑○○間無移轉、受讓老古公司
    股份之合意云云（卷七第323頁），惟系爭股份轉讓通知書
    上轉讓人欄位「南懷瑾」簽名確係由南懷瑾以筆墨直接書寫
    而成，業如前述，觀諸系爭股份轉讓通知書之簽立當事人為
    轉讓人（南懷瑾）及受讓人（被告丑○○），而證人牟煉並未
    參與系爭股份轉讓通知書之作成，自難就此證明南懷瑾與被
    告丑○○間有無轉讓老古公司股份之合意，原告所聲請調查證
    據無從據為其有利認定，本院認其聲請，核無調查必要，揆
    諸前揭規定，本院自得不調查證據。原告另聲請依民事訴訟
    法第367條之1第1項就被告丑○○行當事人訊問，以依民事訴
    訟法第195條規定就其提出之事實為真實及完全之陳述云云
    ，惟按當事人之訊問，固得為證據之方法，惟法院是否訊問
    當事人，仍以認為必要時為限，此觀民事訴訟法第367條之1
    第1項之規定自明。且證據調查原由審理事實之法院衡情裁
    量，若認事實已臻明瞭，自可即行裁判，無庸再為調查（本
    院19年上字第889號判例參照）。則當事人聲明之證據，其
    為不必要者，自得不為調查。又何種證據可取，何種證據不
    可取，並同一證據方法採用其一部分，排斥其一部分，事實
    審法院均有衡情斟酌之權，非當事人所可任意摘（最高法院
    95年度臺上字第1859號判決意旨參照）。法院認為必要時，
    得依職權訊問當事人，民事訴訟法第367條之1第1項定有明
    文。蓋民事訴訟法於89年2月修正，增列當事人訊問制度之
    規定，使法院認為必要時得依職權訊問當事人，以其陳述為
    證據方法。當事人依此規定所為之陳述，性質上屬於證據資
    料，與民事訴訟法第195條所稱之當事人陳述，係屬訴訟資
    料之範圍，有所不同（最高法院104年度臺上字第609號判決
    意旨參照）。是當事人訊問程序係以法院認為必要時始依職
    權衡酌進行，核非屬當事人得聲請調查之證據方法，況原告
    未具體敘明對被告丑○○行當事人訊問程序究得證明何等待證
    事項，此部分聲請核屬無據，亦無必要，併此敘明。
六、本件事證已臻明確，兩造其餘攻擊防禦方法及證據，經本院
    斟酌後，核與判決結果不生影響，爰不另論述，併此敘明。
七、訴訟費用負擔之依據：民事訴訟法第78條。　　
中　　華　　民　　國　　111 　年　　3 　　月　　24　　日
                  民事第四庭    法　官　姚水文　　
以上正本係照原本作成。
如對本判決上訴，須於判決送達後20日內向本院提出上訴狀。如
委任律師提起上訴者，應一併繳納上訴審裁判費。　　　　　　
中　　華　　民　　國　　111 　年　　3 　　月　　24　　日
　　　                          書記官  吳華瑋